臺灣板橋地方法院民事判決　　　　　　 100年度重訴字第61號
原　　　告　張霈涵
訴訟代理人　簡長順律師
被　　　告　林重遠
訴訟代理人　張啟育
上列當事人間請求所有權移轉登記事件，本院於民國100 年8 月
8日言詞辯論終結，判決如下：
    主  文
原告之訴駁回。
訴訟費用由原告負擔。
    事實及理由
一、原告方面主張：緣原告於民國99年11月20日向被告購買坐落
    台北縣鶯歌鎮（現改制為新北市鶯歌區，下稱新北市鶯歌區
    ○○○路523 、527 地號土地被告所有權應有部分，原告並
    已給付訂金新台幣（下同）270 萬元，嗣被告藉故不辦理移
    轉登記，又因兩造於99年11月20日書立之買賣契約書係定名
    為土地買賣訂金單，故而原告因被告拒不辦理所有權移轉登
    記，乃於100 年1 月10日催告被告履行買賣之義務，惟迄今
    被告仍未履行，特再以本起訴狀為意思表示，催告被告履行
    出賣人之義務，並請求鈞院判決被告應將系爭土地所有權應
    有部份移轉登記予原告，爰依民法第229 條第2 項、第348
    條第1 項規定提起本訴。並為聲明：被告應將坐落新北市○
    ○區○○段523 地號土地所有權應有部分1/3 及同段527 地
    號土地所有權應有部分208/1000移轉登記予原告。
二、被告則以：被告自99年5 月間起即持續與原告洽談合建事宜
    ，期間不曾論及由被告出售土地予原告。至99年11月20日晚
    間，原告表示希望被告幫忙簽「土地買賣訂金單」作為原告
    取信其他土地持分人，被告不疑有他簽署外，被告不曾收受
    任何訂金與該訂金單副本，依民法第87條第1 項之規定，虛
    偽通謀意思表示自始無效。再者，被告與原告洽談合建之內
    容時，被告可分得價值4,658 萬元之房屋及車位，且被告不
    缺現金週轉，也無負債，被告要無打六折即降價約1,400 萬
    元之價格出售該土地之可能。被告不曾表示賣地，也無收受
    該支票，但99年12月20日原告傳真支票及該訂金單予被告，
    並宣稱要被告履約，被告至此始知原告企圖以虛偽通謀之「
    土地買賣訂金單」逼迫被告賣土地事。且為避免該未禁止背
    書轉讓支票被冒領而揹黑鍋，於是當日即向銀行聲請止付，
    並向法院聲請公示催告，適足以證明被告並無收受該訂金支
    票。依民法第92條之規定，被詐欺或被脅迫而為意思表示者
    ，表意人得撤銷其意思表示。而當被告於99年12月20日發現
    原告意圖以該訂金單詐騙被告時即已於撤銷除斥期間內之
    100 年1 月21日以存證信函為拒絕意思之表示，是被告並無
    收受原告給付之任何利益，原告之訴於法無據等語，資為抗
    辯。並聲明：原告之訴駁回。
三、兩造不爭執事項：
  (一)被告為坐落新北市○○區○○段523 地號、527 地號土地所
    有權人，應有部分分別為1/3 、208/1000。
  (二)原告提出之土地買賣訂金單形式上真正不爭執。
  (三)原告提出之270 萬支票影本，下方「林重遠」為被告所書寫
    （被告承認該「林重遠」三字之筆跡係其本人所為，惟否認
    有簽收該紙270 萬元支票）。
四、兩造爭執事項
  (一)系爭土地買賣訂金單是否兩造基於通謀虛偽意思表示為之？
  (二)被告是否有簽收系爭270萬元定金支票？
  (三)被告主張解除契約有無理由？
  (四)原告請求被告移轉登記系爭土地，有無理由？
  (五)被告為同時履行抗辯，請求原告對待給付3,210 萬9,600 元
    ，有無理由？
五、系爭土地買賣訂金單是否兩造基於通謀虛偽意思表示為之？
  (一)按當事人主張有利於己之事實者，就其事實有舉證之責任，
    民事訴訟法第277 條定有明文。查本件原告提出系爭土地買
    賣訂金單，主張係兩造合意簽立，被告抗辯該土地買賣訂金
    單係兩造間通謀虛偽意思表示，被告此部分抗辯自應由被告
    就該事實負舉證責任。
  (二)被告雖抗辯兩造間就該土地買賣訂金單係基於通謀虛偽意思
    表示所為，惟被告僅提出原告所擬合建草約為據，原告亦不
    否認曾提出該合建草約，然該合建草約僅為草約之性質，兩
    造事後並未簽署，縱使兩造曾有意洽談合建事宜，亦不能以
    此即認該土地買賣訂金單即係通謀虛偽意思表示所為。況且
    ，證人卓寶玉、林郁翔業於本院言詞辯論期日到庭證述明確
    （參見本院卷第102 頁以下100 年7 月18日言詞辯論筆錄）
    ，核與原告之主張相符，堪認兩造確係基於買賣之合意而簽
    立系爭土地買賣訂金單，被告空言抗辯該土地買賣訂金單係
    基於通謀虛偽意思表示所為，並未提出其他證據以實其說，
    尚難認已盡舉證之責，無從採信為真實。
六、被告是否有簽收系爭270萬元定金支票？
    原告主張被告已簽收系爭270 萬元定金支票，並提出該支票
    影本、下方有被告之簽名為據，被告固坦承該簽名部分係其
    本人所簽，惟否認有簽收系爭270 萬元定金支票，辯稱：當
    初被告是簽在一張白紙上，並不是簽在該支票下方，當時原
    告並沒有告訴被告為何要在一張白紙上簽名，只跟被告說這
    樣簽完就可以了等語。惟查，被告平白無故在一張白紙上簽
    名交予原告，此舉動顯然與常情不符，被告復未追問簽名於
    白紙上之用意，實難遽以採信。況且被告所簽名之位置要恰
    在經過複印之後的支票位置下方，在技術上原告亦難控制被
    告在白紙空白處簽名之位置會簽在何處，被告所辯之情節實
    不合常理。再者，證人卓寶玉於本院言詞辯論時具結證稱：
    「那天我就在被告家，也是在講土地買賣的事情，被告問他
    多賣的3 萬元要什麼時候拿，我就打電話問原告這件事，原
    告就說要不然現在到他那邊開3 萬元多出來那部分的錢」、
    「（問：每坪多3 萬元總共多給被告多少錢？）系爭土地是
    89.12 坪，我記得算出來的價金是267 萬多，被告就跟原告
    說他是大老闆不差這一點錢，就叫他開整數270 萬。」、「
    （問：在簽的時候有確認就是買賣這筆土地的嗎？）是的，
    他們就是在算這筆買賣的價金跟差額，原告是開支票給被告
    ，但是怎麼開我就沒有仔細看了。」等語（參見本院上開言
    詞辯論筆錄），核與原告所主張之內容相合一致，堪認原告
    確有開立系爭270 萬元支票作為定金並交付予被告。
七、被告主張解除契約有無理由？
  (一)按契約一經成立，雙方均應受其拘束，除有合法原因外，不
    能任意解除，所謂「如買受人不買時，定金五千元由出賣人
    沒收，如出賣人不賣時，應加倍返還定金」云云，其意僅在
    約定雙方之一方不履行債務時之罰則，而契約解除權之行使
    ，究仍屬於不違約之一方，不因有此約定而異，此有最高法
    院65年度台上字第1933號裁判要旨可資參照。觀諸系爭土地
    買賣訂金單第6 點係載「賣方違約不賣，所收款項加倍退還
    買方。買方不依約履行時，則已付訂金由賣方沒收。」，此
    約定其意僅在約定雙方之一方不履行債務時之罰則，而契約
    解除權之行使，究仍屬不違約之一方，不因有此約定而異，
    買方如無違約之情形，賣方不可單方向買方解除契約。
  (二)退步言之，縱認上開約定屬於解約定金之性質，惟按解約定
    金係保留解除權之代價所交付之定金。授與人得拋棄定金而
    解除契約；收受者得加倍償還而解除契約。申言之，付定金
    者欲解約，依意思表示為之即可，無須另為拋棄定金之表示
    ；受定金者欲解約，須於為解約之意思表示前或同時提出定
    金之倍額，否則，不生解約之效力（最高法院82年度台上字
    第1325號判決意旨參照）。查本件被告既為受定金者，其於
    未加倍賠償所受定金之前提下，所為解約意思表示，按諸前
    開判決意旨，自不生解除契約之效力。被告主張解除契約，
    自屬無據。
八、原告請求被告移轉登記系爭土地，有無理由？
  (一)按稱定金者，係以確保契約之履行為目的，由當事人一方交
    付於他方之金錢或其他替代物而言。而定金之性質，因其作
    用之不同，有證約定金，即為證明契約之成立所交付之定金
    ；成約定金，即以交付定金為契約成立之要件；立約定金，
    亦名猶豫定金，即在契約成立前交付之定金，用以擔保契約
    之成立等數種。次按契約有預約及本約之分，而因當事人一
    方由他方受有定金，依民法第248 條規定，固得推定契約成
    立，然所受定金之性質為何？所成立者究為本約或預約？亦
    非可一概而論，不得謂凡有定金之授受者，即概視為已成立
    本約，而應依相關情事解釋當事人之真意以決之。若兩造所
    簽訂之小訂協議書，不僅標題明示為「小訂」，其內容又有
    「俟正式契約時」等語之記載，則該小訂協議書僅係預約性
    質，似非無據。此有最高法院83年度台上字第462 號裁判要
    旨可參。再按預約乃約定將來成立一定契約之契約，「買賣
    預約」固非不得就標的物及價金之範圍先為確定，但不能因
    此即認「買賣本約」業已成立，當事人雙方之約定究為預約
    或本約，於當事人間有爭議時，應就其契約之內容為綜合判
    斷。復有臺灣高等法院84年度上字第1013號裁判要旨亦同之
    。準此以觀，縱使兩造間之預約內容，已就標的及價金達成
    一定之合意，然就相關重要細節，例如：買賣期款如何給付
    、何時給付、所有權範圍確切如何、房屋建材為何、各項保
    固、何時以及如何移轉所有權等項契約必要之點及主要、附
    隨義務等，如均未能有明確之約定，自應認兩造間合意者，
    僅係預約之性質，而非本約甚明。
  (二)經查，系爭土地買賣訂金單固然已就標的、價金達成一定之
    合意，然就相關重要細節，例如：買賣期款如何給付、何時
    給付、何時以及如何移轉所有權等項契約必要之點及主要、
    附隨義務等，如均未能有明確之約定，自應認兩造間合意者
    ，僅係預約之性質，而非本約甚明。再參以原告於100 年1
    月10日寄予被告之存證信函載明「敬請台端撥冗於文到七日
    內至原簽立買賣訂金單處簽立正式合約書，以利買賣之進行
    為禱」等語，更可認系爭土地買賣訂金單僅屬預約性質，並
    非本約，而兩造並未簽訂正式土地買賣契約書，則買賣契約
    之本約即屬尚未成立，故原告請求被告移轉所有權登記云云
    ，自屬無據。
九、既然系爭土地買賣訂金單僅屬預約性質，兩造並未簽訂正式
    土地買賣契約書，則買賣契約之本約即屬尚未成立，故原告
    請求被告移轉所有權登記為無理由，已如前述，則被告所為
    同時履行抗辯有無理由之爭點，即無審究之必要，附此敘明
    。
十、綜上所述，原告請求被告履行出賣人之義務，主張被告被告
    應將坐落新北市○○區○○段523 地號土地所有權應有部分
    1/3 及同段527 地號土地所有權應有部分208/1000移轉登記
    予原告，即為無理由，應予駁回。
    ，均屬無理，應予駁回。
十一、本件判決事證基礎已臻明確，兩造其餘主張、陳述及所提
      證據暨攻擊、防禦方法，經本院審酌後，認與判決結果均
      無影響，爰不一一論述，併予敘明。
十二、結論：原告之訴無理由，爰依民事訴訟法第78條，判決如
      主文。
中    華    民    國  100     年    8     月    31    日
                  民事第二庭    法  官  連育群
以上正本係照原本作成
如對本判決上訴，須於判決送達後20日內向本院提出上訴狀。如
委任律師提起上訴者，應一併繳納上訴審裁判費。
中    華    民    國  100     年    8     月    31    日
                                書記官  溫婷雅